【裁判字號】    98,訴,692
【裁判日期】    990430
【裁判案由】    返還借款
【裁判全文】
臺灣嘉義地方法院民事判決               98年度訴字第692號
原      告  甲○○
訴訟代理人  蔡碧仲律師
            張宗存律師
被      告  貞成企業有限公司
法定代理人  丙○○
上列當事人間請求返還借款事件，本院於民國99年4月20日言詞
辯論終結，判決如下：
    主  文
原告之訴及假執行之聲請均駁回。
訴訟費用由原告負擔。
    事實及理由
一、原告起訴主張：
(一)、被告貞成企業有限公司（以下稱貞成公司）於民國92年11月
    間，為繳交行政院農業委員會林務局屏東地區管理處旗山事
    業區新植造林撫育工作標案之差額保證金及履約保證金，向
    原告甲○○（原告同為貞成公司股東）借貸新台幣（下同）
    1,588,000元，再由貞成公司匯入臺中商銀苑裡分行「00000
    0000000帳號」辦理定存。上開工程完工結算後，被告已於
    98年度自臺中商銀苑裡分行領回差額保證金及履約保證金共
    15,88,000元，被告應依約將該筆款項返還予原告，惟被告
    屢經催討仍未返還，爰依消費借貸之法律關係提起本件訴訟
    。
(二)、就系爭借款交付之情形（即京城商業銀行嘉義分行函覆之金
    融往來明細），說明如下：
１、原告分別在92年11月18日、92年11月19日匯入被告貞成公司
    帳戶200萬元、100萬元（見本院卷第71、89頁）。
２、92年11月18日由訴外人乙○○從被告帳戶分別辦理定存
    168,000元、142萬元（共1,588,000元），存入乙○○帳戶
    （見本院卷第71、108頁），準備要以1,588,000元「定存單
    」換回同額之履約保證金、差額保證金「現金」。
３、被告應於92年11月19日繳交差額保證金134萬8000元，以及
    履約保證金24萬元（決標金額239萬6000元的10％，24萬元
    ）。故被告於92年11月19日以電匯方式匯款1,588,030 元（
    其中30元為手續費）予訴外人林淑瓊（被告法代丙○○之配
    偶），由林淑瓊持「現金」至屏東林管處繳交差額保證金及
    履約保證金（見本院第71頁）。
４、因當時屏東林管處的造林標案是以被告名義得標，故「定存
    單」亦應以被告名義辦理，乙○○以自己名義開立定存單之
    方式應屬錯誤，因此乙○○於92年11月19日將1,588,000 元
    匯回被告帳戶內（見本院卷第71、108頁）。再由被告於92
    年11月21日電匯1,588,000元至被告臺中商銀苑裡分行帳戶
    內辦理定存（見本院卷第71、58頁），準備以「定存單」換
    回先前由訴外人林淑瓊以現金繳交之履約保證金及差額保證
    金。
５、因被告已提出同額之「定存單」作為擔保，故屏東林管處於
    93年1月13日將1,588,000元匯回被告帳戶（見本院卷第72
    頁）。
(三)、就被告交付系爭借款利息之情形說明如下（兩造當初約定按
    年息百分之2.3計算利息）：
１、被告貞成公司於93年5月25日給付原告利息50,660元（見本
    院卷第72頁，倒數第5欄）部分：
(1)、93年11月18日借款200萬元，則11月份（11/18至11/30，共
    13日）利息為1,660元（計算式：2,000,000×0.023÷12（
    每年12個月）÷30（每月以30日計）×13（日）＝1,660）
    。
(2)、93年11月19日借款258.8萬元（包括本案訴訟標的1,588,000
    元），11月份（11/19至11/30，共12日）利息為1,980元（
    計算式：2,588,000×0.02312÷12（每年12個月）÷30（每
    月以30日計）×12（日）＝1,980）。
(3)、92年12月1日再借1,715,000元，扣除已還款17萬元，此時本
    金為6,133,000元（200萬+2,588,000+1,715,000－17萬元＝
    6,133,000元）。本金6,133,000元自92年12月至93年3月共
    計4個月之利息為47,020元（計算式：（6,133,000×0.023
    ÷12（每年12個月）×4（月）＝47,020）。
(4)、上開合計1,660+1,980+47,020＝50,660元。由此可知，本案
    訴訟標的1,588,000元，被告貞成公司確有給付利息，利率
    為2.3％。
(5)、此外，交易明細（本院第72頁倒數第3、第4欄）所示，第3
    欄「活儲159095」為林侯鑾，第4欄「活儲145181」為乙○○，2人借款本金均為60萬，利率亦同為2.3％，每月利息
    1,150元，4個月利息為4,600元。貞成公司是「同時」給付
    原告、林侯鑾及乙○○利息。
２、93年5月12日給付利息11,755元（見本院卷第73頁，倒數第
    19欄）部分：如上所述，本金6,133,000元，利率2.3％，每
    月利息為11,755元。本院卷第73頁，倒數第17、18欄，分別
    給付乙○○及林侯鑾利息1,150元，給付利息的時間與原告
    完全相同。
３、93年6月21日給付利息13,590元（見本院卷第74頁，第13欄
    ）：93年6月21日給付原告甲○○2個月利息13,590元，利率
    仍為2.3％，此時已有償還部分本金，但因時間相隔甚久，
    且資料短缺無法確認此時本金多少。本院卷第74頁第14、15
    欄，分別給付乙○○及林侯鑾2個月利息，各2,300元。給付
    利息時間完全與原告相同。
４、93年8月10日給付原告2個月利息13,590元（見本院卷第75頁
    ，第3欄），利率同為2.3％，但本金部分因資料短缺無法確
    認。本院卷第75頁，第4、6、7欄分別支付林豐乾（借款60
    萬元）、乙○○及林侯鑾2個月利息，各2,300元。
５、93年11月11日給付原告2個月利息19,340元（見本院卷第76
    頁，倒數第9欄），利率同為2.3％，本金部分因資料短缺，
    無法確認。本院卷第76頁，倒數第7、8、9欄，分別給付林
    豐乾、乙○○及林侯鑾2個月利息，各2,300元。
(四)、原告分別於92年11月18日、19日匯款200萬、100萬元，共計
    300萬元入被告公司帳戶，卻僅主張被告公司返還1,588,000
    元之理由如下：依被告與原告之京城銀行帳戶資料可知，貞
    成公司草創初期，公司所需大筆資金均由原告出資，貞成公
    司與甲○○有密切之金錢往來；而貞成公司僅係一家族性之
    小公司，當時亦未聘請會計，時至今日，才會造成會計帳冊
    混亂之情形。惟可確定的是，系爭保證金1,588,000元係原
    告所出借，乃係一明確、可特定之債權標的，被告貞成公司
    承攬屏東林管處之工程完工後，該筆保證金已於98年度自臺
    中商銀苑裡分行領回，被告公司應依約將該筆款項返還予原
    告甲○○，故原告僅以1,588,000元為請求標的。
(五)、並聲明：被告應給付原告1,588,000元及自起訴狀繕本送達
    翌日起至清償日止按年息百分之5計算之利息。原告願供擔
    保請准宣告假執行。
二、被告則抗辯以：
(一)、被告貞成公司係純粹家族企業性質，股東間彼此為夫妻、父
    母、子婿等親屬關係。自91年9月起即由訴外人乙○○（原
    告三女）之配偶黃振彥掛名負責人，因黃振彥為開業醫師，
    故實際經營皆由乙○○負責，並由自林務局退休之父親暨最
    大股東即原告負責協助，其餘股東未過問經營事宜與帳務。
    至96年9月間因受股東質疑公司虧損狀況，令黃振彥、乙○○夫妻不滿而辭去負責人職務，但卸任迄今除印章及公司存
    摺外，並未針對其等負責期間之帳務及資金往來有任何交代
    及交接，被告現任負責人丙○○臨危授命以來，屢受無帳可
    對之苦。
(二)、自原告所謂借款日起至當時負責人黃振彥或實際負責人乙○○卸任日止，長達近4年期間，原告如何得以證明系爭借款
    即為被告日前領回之保證金？而非其所謂之借款已早由黃振
    彥、乙○○自公司資金返還？甚且為何96年9月間明知公司
    更換負責人卻未能於股東會公開提出，反而遲至2年後始請
    求返還系爭借款，顯然有悖經驗法則。
(三)、被告固然已領回1,588,000元之保證金，但此筆款項應為被
    告貞成公司所有，並非向原告之借款。
(四)、並聲明：原告之訴駁回。如受不利判決，被告願供擔保請准
    宣告免為假執行。
三、兩造不爭執之事項：
(一)、被告貞成公司於92年11月間，為繳交行政院農業委員會林務
    局屏東地區管理處旗山事業區新植造林撫育工作標案之差額
    保證金及履約保證金，乃匯入1,588,000元至被告臺中商銀
    苑裡分行「000000000000帳號」辦理定存單。
(二)、被告已於98年度領回前開差額保證金及履約保證金共15,88,
    000元。
(三)、被告貞成公司自91年9月起即由訴外人乙○○（原告三女）
    之配偶黃振彥掛名負責人，由乙○○實際經營，至96年9月
    始由丙○○接任被告董事長。
四、本件爭點：兩造間是否成立消費借貸契約？爰說明如下：
(一)、按「稱消費借貸者，謂當事人一方移轉金錢或其他代替物之
    所有權於他方，而約定他方以種類、品質、數量相同之物返
    還之契約。」民法第474條定有明文。次按「當事人主張有
    利於己之事實者，就其事實有舉證之責任。但法律別有規定
    ，或依其情形顯失公平者，不在此限。」民事訴訟法第277
    條訂有明文。又「請求履行債務之訴，除被告自認原告所主
    張債權發生原因之事實外，應先由原告就其主張此項事實，
    負舉證之責任，必須證明其為真實後，被告於其抗辯事實，
    始應負證明之責任，此為舉證責任分擔之原則。」、「民事
    訴訟如係由原告主張權利者，應先由原告負舉證之責，若原
    告先不能舉證，以證實自己主張之事實為真實，則被告就其
    抗辯事實即令不能舉證，或其所舉證據尚有疵累，亦應駁回
    原告之請求。」（最高法院43年台上字第377號、17年上字
    第917 號判例參照）。
(二)、原告主張被告於92年11月間，為繳交行政院農業委員會林務
    局屏東地區管理處旗山事業區新植造林撫育工作標案之差額
    保證金及履約保證金，向原告借貸1,588,000 元等情；被告
    則抗辯以：原告當時亦參與被告貞成公司之經營，原告個人
    帳戶與公司帳戶內資金難以區分，不能僅以原告帳戶有匯款
    之事實即認定為借款；且被告現任法定代理人丙○○接手公
    司經營後，未取得任何公司帳目資料，無從瞭解系爭款項為
    借款等語。
(三)、經查：
１、如上所述，被告否認兩造間成立消費借貸契約，則依民事訴
    訟法第277條規定及最高法院43年台上字第377號、17年上字
    第917號判例意旨，自應由原告就其主張「兩造間成立消費
    借貸契約」之事實負舉證之責任，且必須證明其為真實後，
    被告就其抗辯事實，始負舉證之責，若原告不能先舉證，以
    證實自己主張之事實為真實，則被告就其抗辯事實即令不能
    舉證，或其所舉證據尚有疵累，亦應駁回原告之請求。
２、原告分別在92年11月18日、92年11月19日匯入被告貞成公司
    帳戶200萬元、100萬元（見本院卷第71、89頁），92年11月
    18日由被告帳戶分別辦理定存168,000元、142萬元（共
    1,588,000元），存入乙○○帳戶（見本院卷第71、108頁）
    ；又被告於92年11月19日電匯1,588,030元（其中30元為手
    續費）用以至屏東林管處繳交差額保證金及履約保證金（見
    本院第71頁）。因當時屏東林管處的造林標案是以被告名義
    得標，故「定存單」亦應以被告名義辦理，乙○○以自己名
    義開立定存單之方式應屬錯誤，因此乙○○再於92年11月19
    日將前開定存解約，將1,588,000元匯回被告帳戶內（見本
    院卷第71、108頁）。被告復於92年11月21日電匯1,588,000
    元至被告臺中商銀苑裡分行帳戶內辦理定存（見本院卷第71
    、58頁），以「定存單」換回先前由訴外人林淑瓊以現金繳
    交之履約保證金及差額保證金，屏東林管處乃於93年1月13
    日匯還1,588,000元等情，業據原告陳述明確，且有京城商
    業銀行嘉義分行99年2月6日（99）京城嘉分字第39號函附兩
    造及訴外人乙○○91至93年間金融往來明細表、台中商業銀
    行苑裡分行99年2月5日中苑裡字第09911000015號函附交易
    明細表在卷可參。
３、惟查，一般借款無不簽立借據或交付票據以為憑信，原告無
    法提出借據或票據，是系爭借款之真實性已令人存疑。況依
    京城銀行上開函附被告貞成公司交易明細可知，被告公司帳
    戶屢有資金進出，92年5月間帳戶餘額高達800餘萬元，隨後
    陸續轉出他處，因無法提出被告貞成公司由訴外人乙○○經
    營期間之帳目明細，故無從確認被告於92年11月間繳納系爭
    保證金時是否確實需向他人借款。況被告貞成公司於92年5
    月15日更轉出154萬元、同年月27日轉出272萬元、同年月27
    日轉出16,100元、92年6月19日轉出40萬元至原告在京城銀
    行之帳戶（見本院卷第70頁），其原因為何令人存疑。又原
    告京城銀行帳戶亦時有高額款項進出，是否為原告共同經營
    被告貞成公司而代收之款項？或原告帳戶斯時供作被告公司
    帳戶使用？亦無從確認。
４、證人乙○○即被告前實際負責人雖於本院99年1月26日言詞
    辯論時雖證稱：92年11月間為繳納保證金曾向原告借款，利
    率按每年0.023計算云云；然92年間證人乙○○係與原告共
    同經營被告貞成公司，後因被告公司負責人更異，證人乙○○更對被告現任法定代理人丙○○配偶林淑瓊提出偽造文書
    告訴等情，亦據其證述明確。可見，證人乙○○與被告現任
    法定代理人間對於被告公司之經營仍存有糾紛，其證詞已難
    驟信。況原告雖提出99年4月20日民事補充理由狀(一)說明利
    息給付之情形，然其中有諸多不符處，說明如下：
(1)、原告主張92年11月19日借款258.8萬元部分，依被告當日交
    易明細所示，應係：自原告帳戶匯入100萬元，自被告
    帳戶匯出1,588,030元，自訴外人林純入帳戶定存解約匯
    入1,588,000元。上開合計，原告僅匯入被告帳戶100萬元，
    根本無借款258.8萬元之情形。
(2)、原告主張92年12月1日再借1,715,000元，扣除已還17萬元部
    分，依被告帳戶當日交易明細所示，雖有自原告帳戶匯入
    1,715, 000元之事實，卻無從發現有何還款17萬元之資料。
(3)、原告以本金金額6,133,000元為基準計算93年3月25日、93
    年5月12日給付之利息，因本金金額已有前述謬誤，是被告
    縱有匯款，亦難認係用以清償借款利息。
(4)、原告主張93年6月21日、93年8月10日均匯款13,590元用以清
    償2個月的利息部分，雖與交易明細表之記載相符，但原告
    空言主張已清償部分借款，本金金額有異動，卻無任何匯款
    明細可資佐證，已難採信。況如以原告主張之年利率百分之
    2.3計算，每2個月付息13,590元，則本金金額為3,545,217
    元（計算式：13590 ÷2×12÷0.023＝3,545,217，元以下
    四捨五入），顯與一般借款多為整數之情形又別，再與原告
    主張之上開本金金額6,133,000元相較，被告已還款高達258
    萬餘元，豈可能無法提出還款資料？
(5)、原告主張93年11月11日匯款19,340元，用以支付2個月利息
    部分，無法說明本金金額為何，且依交易明細所示亦難認借
    貸金額有變動之情形。
(6)、是原告主張被告支付利息部分，無法提出詳盡之借款本金計
    算明細，無非係以京城銀行函附之交易明細所示小額匯款穿
    鑿附會而成，實難作為有給付利息之證明。
５、原告復無法提出其他證據證明其所主之張前開事實為真，則
    其據此推稱兩造間有消費借貸之意思合致，自無足採信。
五、綜上所述，原告依民法第474條消費借貸法律關係請求被告
    返還借款1,588,000元，及自起訴狀繕本送達翌日起至清償
    日止，按年息5%計算之利息，為無理由，應予駁回。原告之
    訴既經駁回，其假執行之聲請即失所附麗，應併予駁回。
六、本件事證已臻明確，兩造其餘之攻擊或防禦方法暨聲明所用
    之證據，經本院斟酌後，認為均不足以影響判決之結果，自
    無逐一詳予論駁之必要，併此敘明。
七、據上論結，原告之訴為有理由，依民事訴訟法第78條，判決
    如主文。
中    華    民    國    99    年    4    月    30    日
                  民事第三庭  法  官  洪嘉蘭
以上正本係照原本作成
如對本判決上訴須於判決送達後20日內向本院提出上訴狀
中    華    民    國    99    年    4    月    30    日
                              書記官  陳昭煌

司法院資訊處製作；財團法人民間司法改革基金會備份。
